【裁判字號】    98,台上,3752
【裁判日期】    980702
【裁判案由】    偽造文書
【裁判全文】
最高法院刑事判決            九十八年度台上字第三七五二號
上  訴  人  甲○○
            乙○○
共      同
選任辯護人  周君強律師
上列上訴人等因偽造文書案件，不服台灣高等法院高雄分院中華
民國九十八年三月十九日第二審更審判決（九十七年度上更(一)字
第八八號，起訴案號：台灣高雄地方法院檢察署九十一年度偵字
第二六０五０、二七四三八號、九十二年度偵字第三二六四、五
七三四、五七三五號），提起上訴，本院判決如下：
    主  文
上訴駁回。
    理  由
一、行使偽造私文書部分：
按刑事訴訟法第三百七十七條規定，上訴於第三審法院，非以判
決違背法令為理由，不得為之。是提起第三審上訴，應以原判決
違背法令為理由，係屬法定要件。如果上訴理由書狀並未依據卷
內訴訟資料，具體指摘原判決不適用何種法則或如何適用不當，
或所指摘原判決違法情事，顯與法律規定得為第三審上訴理由之
違法情形，不相適合時，均應認其上訴為違背法律上之程式，予
以駁回。本件上訴人甲○○、乙○○上訴意旨略稱：(一)、原判決
認定本案係以Ｄ／Ｐ方式交易（即「付款交單」方式交易，為國
際貿易付款方式之一，用來取代即期信用狀。出口商在貨物運出
後，連同貨運單據委託銀行辦理託收，指示銀行在進口商付款後
，即可領單提貨。進口商須向銀行付清貨款後，始得自銀行取得
提單等商業單據，據以提貨），而不論以Ｄ／Ｐ或Ｄ／Ａ方式交
易，皆須透過出口銀行寄交匯票或提單與進口銀行。然原判決並
未敘明本案Ｄ／Ｐ交易方式之進口銀行為何；依告訴代理人謝明
悌相關供述之內容，本案若係以Ｄ／Ｐ方式交易，則上訴人等何
以未經銀行在提單上背書，即可提取貨物；Ｄ／Ｐ交易方式係現
金贖單交易，何須另加上at Sight等字，足見at Sight等字係改
自Ｄ／Ｐ30天（即貨到後三十天付款）之交易方式；上訴人等提
出之西元二００二年九月二十日契約二紙，其內均有附帶條件之
約定，出賣人任意變更已簽訂契約之內容，自不能為買受人所接
受；汪大倫一再來函解釋道歉，並承認甲○○向其告知係以Ｄ／
Ｐ30天之方式交易。足見原判決認定本案係以Ｄ／Ｐ方式交易，
係屬誤認。乃原審就上情未詳予斟酌釐清，即逕為不利上訴人二
人之認定，於法有違。(二)、上訴人原審選任辯護人曾具狀聲請原
審傳喚汪大倫、謝明悌，用以查明汪大倫確實多次致函上訴人表
示無意告訴，並承認貨物受潮且付款方式係Ｄ／Ｐ30天，貨物提
單逕寄仁壽聰企業有限公司（下稱仁壽聰公司）實際營業處所；
依香港事務局回函之內容所載，交通銀行香港分行並未承認接受
香港業勤企業有限公司（下稱業勤公司）之委託，而ＤＨＬ快遞
公司寄交仁壽聰公司之收據，其封面上所載之寄交銀行似亦非交
通銀行香港分行，則應查明交通銀行香港分行有無受理本案之Ｄ
／Ｐ交易，及上開快遞所寄送之物品為何；依謝明悌相關供述之
內容以觀，提單係以郵寄之方式分四批，直接將之寄至仁壽聰公
司，而非以Ｄ／Ｐ交易方式寄交受託銀行，且以Ｄ／Ａ方式交易
，銀行沒有背書還是可以領貨，但以Ｄ／Ｐ方式交易，銀行沒有
背書則不能領貨，而本案提單確無銀行在上蓋章背書，足以證明
本案確非Ｄ／Ｐ交易方式。乃原審未傳喚汪大倫、謝明悌二人到
庭調查，即逕為不利上訴人二人之認定，於法有違。(三)、原判決
認證人黃憶芬於警詢中供述各情為有證據能力，係以空泛之詞推
論其具有較為可信之特別情況，原判決逕予捨棄黃憶芬於事實審
法院審理中有利上訴人等之供述；出貨人以航空郵件寄送提單，
其與常情不悖，尚不能以此為不利上訴人等之認定；甲○○於警
詢中供述：「我們以Ｄ／Ｐ之方式交易，……」等情，係指Ｄ／
Ｐ30天交易方式之省略，且Ｄ／Ｐ30天係指贖單後三十天內擇期
付款，甲○○相關供述各情並無差錯，並不能為不利上訴人等認
定之依據。乃原審就上情未詳予斟酌釐清，即逕為不利上訴人二
人之認定，均於法有違等語。
惟查原判決認定上訴人二人有如原判決事實欄所記載之共同連續
行使偽造私文書，足以生損害於他人犯行，係以(一)、證人黃憶芬
於警詢中供述各情，與其於第一審審理中所證述之情節不符。然
參酌黃憶芬於警詢中就相關事實供述甚為詳盡，而於第一審審理
中則泛稱伊不記得等情云云；黃憶芬於第一審審理中並未陳稱警
方有非法取供情事；黃憶芬於警詢時較接近案發時間，其對案情
之記憶較為清晰，且其嗣後再接受警方詢問時，亦未更正其之前
於警詢中之供述；黃憶芬於警詢中為供述時，上訴人等並未在場
而未受干擾，且本案警方持搜索票突往搜索，事出突然而當時較
無外力介入，其於警詢中之供述各情具有可信之特別情況，且為
證明本案犯罪事實存否所必要，依刑事訴訟法第一百五十九條之
二之規定，得為證據。(二)、訊據上訴人二人雖否認有何行使偽造
私文書犯行，甲○○辯稱：當時與業勤公司是約定Ｄ／Ｐ30天交
易方式，並非約定以Ｄ／Ｐ之方式付款，業勤公司所提出者並非
雙方最後之合約。而依照Ｄ／Ｐ30天交易方式之付款條件，仁壽
聰公司本可先取得提單取貨，伊並無偽造上海儲蓄銀行（下稱上
海銀行）收文章之必要；乙○○辯稱：伊係負責公司廠務，並未
主管貿易業務，伊對本案並不知情云云。然查本案係由甲○○傳
真與業勤公司負責人汪大倫，將提單寄送至上海銀行，即高雄市
前鎮區○○路五三八號四樓之事實，有原審法院九十四年度上訴
字第六七七號卷第一一一頁之傳真函影本附卷可稽。甲○○雖辯
稱：上開傳真函經變造云云，然經核閱甲○○所指另張傳真函之
內容，其內以較小字體所載之文義與本文無法銜接，該部分顯係
甲○○事後自行在上加註。而甲○○於警詢中亦未否認九十四年
度上訴字第六七七號卷第一一一頁傳真函影本之真實性，且依甲
○○於警詢中相關供述之內容以觀，足見甲○○上開辯解各語，
係屬臨訟卸責之詞，並無足取。堪認甲○○係以傳真之方式，要
求業勤公司將提單寄送予上海銀行，並於其內將上海銀行之地址
，虛偽記載為仁壽聰公司之實際營業處所，即高雄市○鎮區○○
路五三八號四樓。又上開提單寄至仁壽聰公司實際營業處所時，
由甲○○將「THE SHANGHAI COMMERCIAL & SAVINGS BANK LTD」
（上海商業儲蓄銀行）收文章一枚交與黃憶芬，由黃憶芬連續蓋
用該偽造之上海銀行簽收章，於ＤＨＬ快遞公司之簽收單上，據
以領取上開提單等情，業經黃憶芬於警詢中證述甚詳，核與證人
即ＤＨＬ公司運送人員石顯育所證述之情節相符，並有ＤＨＬ快
捷公司之送貨紀錄二張附卷可稽。黃憶芬嗣後泛稱：伊不記得云
云，其與調查所得事證不符，係屬事後迴護上訴人二人之詞，不
足採信。另上訴人二人共同負責仁壽聰公司業務之運作，業據乙
○○於警詢中供述明確，核與黃憶芬、莊瓊姿證述各情相符，乙
○○既負責仁壽聰公司之貨物進出及財務收支，則其對甲○○所
為自難諉為不知。且本案提單所載貨物並放置在乙○○出面所承
租之倉庫內，亦經乙○○自承在卷。堪認上訴人二人就本案犯行
，互有犯意聯絡及行為分擔。上訴人二人雖辯稱：依雙方所訂立
之售貨合約，買賣之貨品不得有瑕疵，否則賣方需全額賠償買方
之一切費用及損失，瑕疵貨不用退回予賣方，而雙方付款條款為
「D/P 30 days, but the shipping documents must besent to
the Buyer directly for taking delivery first」，即D/P 30
天付款，但裝船文件必需先直接寄給賣方去提貨。且汪大倫嗣並
傳真要求買方出具發票，以便將該批貨品賣掉，而告訴人代理人
謝明悌亦以傳真指定買方，將貨品提至買方之大寮倉庫，並將正
常貨與水濕貨分開。而賣方卻偽造所提出之售貨合約，付款條件
成為「D/P at sight」，此從真假合約加以比對即可知云云，並
提出售貨合約書影本三件、傳真影本二件為證。然甲○○就相關
情節前後辯解不一。又上訴人等所提出之售貨合約書影本一件，
其內雖有上開英文內容之記載，然依甲○○於警詢中所供述之內
容以觀，其已供承並無所謂D/P 30天付款之情事。且甲○○所稱
之上開付款方式，亦與國際貿易上所稱之D/P 付款交單方式不符
。況上訴人等所辯各情苟係屬事實，則業勤公司以仁壽聰公司為
收件人寄送提單即可，業勤公司何需另指定上海銀行為收受提單
之對象。堪認上訴人二人否認辯解各情，無非係屬事後卸責之詞
，不足採信等情，予以綜合判斷。因而撤銷第一審判決，改判論
處上訴人二人共同連續行使偽造私文書，足以生損害於他人罪刑
，已於判決內說明其所憑之證據及其認定之理由，從形式上觀察
，並無違背法令之情形。按供述證據前後，雖稍有參差或互相矛
盾，事實審法院非不可本於經驗法則斟酌其他證據作合理之比較
定其取捨，從而供述證據之一部認為真實者予以採取，亦非證據
法則所不許。又證據之取捨與證據之證明力如何，均屬事實審法
院得自由裁量、判斷之職權；苟其此項裁量、判斷，並不悖乎通
常一般之人日常生活經驗之定則或論理法則，又於判決內論敘其
何以作此判斷之心證理由者，即不得任意指摘其為違法，而據為
提起第三審上訴之合法理由。原判決綜合上述各項證據資料，說
明黃憶芬於警詢中供述各情為有證據能力，及認定上訴人二人確
有如原判決事實欄所載之犯行等情，乃其採證認事調查職權之合
法行使，不容任意指為違法。原判決認定上訴人二人共同連續行
使偽造私文書之犯罪事實係：上訴人二人共同基於行使偽造私文
書之概括犯意……由甲○○事先委請不詳之成年人偽刻「THE SH
ANGHAI COMMERCIAL & SAVINGS BANK LTD」（上海商業儲蓄銀行
）收文章一枚，交由不知情之黃憶芬連續於九十一年十一月一日
及同年月八日，蓋用偽造之上開印章印文於ＤＨＬ快遞公司之簽
收單上，表示上海銀行已領取該信件之意旨，並持以行使而領取
提單，足以生損害於上海銀行及業勤公司等情。則仁壽聰公司與
業勤公司間究係以何種方式交易，均無礙於上訴人二人有前揭犯
行之認定。縱認原判決就本案之交易方式有所誤認，然其於判決
結果不生影響，依刑事訴訟法第三百八十條規定，尚不得據為適
法之第三審上訴理由。按有利於被告之證據不採納及應於審判期
日調查之證據，係指該證據倘予採納或經調查所能證明者，得以
推翻原審判決所確認之事實，而得據以為不同之認定而言。如非
事理所必然，或係無從調查之證據方法，即欠缺其調查之必要性
，縱未調查，或未於理由特加說明，均與所謂違背法令之情形不
相適合。上訴人於原審更審前雖曾聲請傳喚汪大倫、謝明悌二人
，而原審已傳喚謝明悌到庭說明：……伊只是代理處理貨物問題
（原審卷第五十二頁）等情，且原審縱再傳喚汪大倫、謝明悌二
人到庭調查，亦非即能證明上訴人二人無前揭行使偽造私悌文書
之犯行，尚不得任意指摘原審有應調查之證據而未予調查之違法
。況原審於最後審判期日調查證據完畢開始辯論前，審判長問上
訴人二人及彼等原審選任辯護人尚有何證據請求調查，上訴人二
人及彼等原審選任辯護人均答稱：「沒有」（原審卷第二九二頁
）。而本院為法律審，上訴人二人在本院又為此爭執，自非依據
卷內資料執為指摘之合法上訴第三審理由。上訴人二人徒憑己意
或就原判決已有說明之事項，或就原審判斷證據證明力之合法職
權行使，漫指其違法，重為單純事實上之爭執，難謂係適法上訴
第三審之理由，彼等此部分上訴違背法律上之程式，應予駁回。
二、詐欺取財部分：
按刑事訴訟法第三百七十六條所列各罪之案件，經第二審判決者
，不得上訴於第三審法院，法有明文。本件上訴人二人牽連犯詐
欺取財部分，原判決認係成立刑法第三百三十九第一項之罪，核
屬刑事訴訟法第三百七十六條第四款之案件，依上開說明，既經
第二審判決，自不得上訴於第三審法院。縱此部分與前述上訴人
二人行使偽造私文書部分，有牽連犯關係為裁判上一罪，但其行
使偽造私文書部分之上訴為不合法，本院應從程序上予以駁回，
而無從為實體上判決，對於輕罪之此部分，亦無從適用審判不可
分原則，為實體上審判。上訴人二人竟復對此部分提起上訴，顯
為法所不許，應予駁回。
據上論結，應依刑事訴訟法第三百九十五條前段，判決如主文。
中    華    民    國  九十八  年    七    月    二    日
                      最高法院刑事第一庭
                          審判長法官  董  明  霈
                                法官  林  茂  雄
                                法官  張  祺  祥
                                法官  宋      祺
                                法官  陳  祐  治
      本件正本證明與原本無異
                                      書  記  官
中    華    民    國  九十八  年    七    月    八    日
                                                     ｍ


司法院資訊處製作；財團法人民間司法改革基金會備份。
